---
title: "Tradução de dados textuais com googleLanguageR"
description: |
  O pacote googleLanguageR utiliza o serviço de API do Google Tradutor e nos permite traduzir textos automaticamente.
author:
  - name: Miguel Cleaver
    url: https://github.com/mgcleaver
date: 07-31-2019
output:
  distill::distill_article:
    self_contained: false
categories:
  - googleLanguageR
  - rvest
  - scraping
preview: ../../images/google.PNG
---

```{r setup, include=FALSE}
knitr::opts_chunk$set(echo = TRUE)
```
<!-- More -->

## Tradução de texto com o pacote googleLanguageR

Ao trabalhar com dados, pode ser que, em algum momento, seja necessário trazer informações textuais de uma língua estrangeira para a nossa língua. Se você dominar a língua na qual o dado se encontra você pode fazer a tradução por meio da análise de cada caso, mas a situação se complica à medida que o número de observações aumenta. Se você não tiver domínio da língua, provavelmente, a melhor alternativa é utilizar uma aplicação como a do [Google Tradutor](https://translate.google.com.br/?hl=pt-BR) para o caso a caso. Assim mesmo o processo de fazer várias traduções via Google Tradutor pode se tornar maçante.

Uma solução mais sofisticada passaria pela utilização do pacote **googleLanguageR**, que consulta à API de Google Tradutor para traduzir textos. De experiência própria, sabemos que o Google Tradutor não é perfeito, mas funciona bem na maioria dos casos. 

Além de traduzir textos, o pacote também acessa outras APIs do Google como as de *Natural Language* e de *Cloud Speech*. A única desvantagem de usar o **googleLanguageR** é que você deve ativar o serviço de API para sua conta Google e isso tem um custo financeiro.

Se você estiver interessado em usar o serviço, deve completar os seguintes passos da seção *Installation* deste [link](https://cran.r-project.org/web/packages/googleLanguageR/vignettes/setup.html).

**Note que como os serviços do Google são pagos, você deverá fornecer dados do seu cartão de crédito para ativar os serviço de API do Google.**

## Traduzindo nomes de países com o pacote googleLanguageR

O exemplo que será explorado aqui é um tanto quanto simples no quesito tradução, porém serve bem o propósito de exemplificar como o pacote **googleLanguageR** pode ser utilizado.

Suponhamos que você precise de uma tabela de correlação com os nomes de países em português e os respectivos códigos ISO alfa-3 (ISOA)^[Cada país tem um código de três letras definido pelo padrão ISO 3166 da Organização Mundial para Padronização.]. Suponhamos, também, que você só tenha encontrado uma correlação com nomes de países em inglês na seção sobre o [ISO 3166-1 alfa-3 do Wikipédia](https://en.wikipedia.org/wiki/ISO_3166-1_alpha-3). Por meio das técnicas de web scraping já exploradas [em um post anterior](https://www.fulljoin.com.br/posts/2019-07-16-web-scraping-com-r/), podemos trazer os dados do Wikipédia para dentro do R.

```{r, message=FALSE, layout = "l-body-outset"}
library(rvest)
library(dplyr)

link_isoa <- "https://en.wikipedia.org/wiki/ISO_3166-1_alpha-3"

paises_ingles <- read_html(link_isoa) %>% 
  html_nodes(".div-col li")

isoa <- paises_ingles %>% 
  html_node("span") %>% 
  html_text()

paises <- paises_ingles %>% 
  html_node("a") %>% 
  html_attr("title")

pais_isoa <- data.frame(ISOA = isoa,
                        pais_ing = paises,
                        stringsAsFactors = FALSE)

head(pais_isoa, 10)
```

Considerando que o serviço da API do Google Tradutor já esteja habilitado em sua conta Google, podemos traduzir o nome dos países para, por exemplo, o português. Note que, além de ativar o serviço da API da sua conta, você pode criar, caso ainda não o tenha feito, um arquivo com o nome `.Renviron` no diretório de trabalho do seu R. Nesse arquivo é preciso criar a variável GL_AUTH = "caminho do arquivo da chave API.json" e, depois, salvá-lo. Por fim, a sessão do R deve ser reiniciada para que a mudança no arquivo `.Renviron ` seja incorporada na sessão atual do R. Alternativamente, pode-se especificar diretamente na função `gl_auth` o caminho da sua chave API do Google.


```{r, eval=FALSE, message=FALSE}
# Carregamos pacote de tradução
library(googleLanguageR)

# Autenticação para utilizar a API do Google Tradutor
# Note que GL_AUTH define o local da sua chave API e deve constar
# no arquivo .Renviron

gl_auth(Sys.getenv("GL_AUTH"))

```

<br>
Depois de se autenticar, utilizamos a função `gl_translate` para fazer a tradução. O argumento `t_string` indica a coluna que desejamos traduzir; `target` é a língua para a qual queremos traduzir; `format` se refere ao formato do texto para tradução; e, por fim, `source` é a língua original do texto.
<br>

```{r, echo=FALSE, message=FALSE}
library(tidyverse)
pais_isoa <- read_delim("pais_isoa.txt", delim = ";")
```


```{r, eval=FALSE}
pais_isoa <- pais_isoa %>%
  mutate(
  pais_port = gl_translate(t_string = pais_ing,
                           target = 'pt',
                           format = 'text',
                           source = "en")$translatedText
)
```

<br>
Ao analisar rapidamente o resultado da tradução do Google Tradutor, encontramos alguns erros de tradução. Por exemplo, "Togo" foi traduzido para o português como "Ir" (houve uma pequena confusão com "to go" rs) e "Turkey", como "Peru" (não podemos culpar o Google Tradutor completamente rs). Como mencionamos no início deste post, o Google Tradutor não é perfeito, mas, em regra, funciona bem e quebra um bom galho.
<br>

```{r}
indice <- which(pais_isoa$pais_ing == "Togo")
indice2 <- which(pais_isoa$pais_ing == "Turkey")

# print de trecho com erros de tradução
pais_isoa[indice:(indice+9),]
```

Depois do Google Tradutor ter efetuado a tradução de texto, basta corrigir manualmente os erros que identificamos, tarefa mais fácil do que fazer todas as traduções uma por uma.

```{r rows.print = 15, layout = "l-body-outset"}
# corrigir traduções erradas
pais_isoa[indice, 3] <- "Togo"
pais_isoa[indice2, 3] <- "Turquia"

rmarkdown::paged_table(pais_isoa)
```

Embora o exemplo para utilização do pacote googleLanguageR tenha sido simples, fica clara a utilidade potencial do pacote para tradução de dados textuais.

Se você quiser trazer a correlação aqui construída para o R, pode fazê-lo da seguinte forma:

```{r}
library(data.table)
git <- "https://raw.githubusercontent.com/mgcleaver/correlacoes/master/paises_isoa.txt"
df <- fread(git, encoding = "UTF-8")
```


