---
title: "R com Excel"
description: |
  Neste post mostramos como criar arquivos Excel a partir do R.
date: 09-04-2019
output:
  distill::distill_article:
    self_contained: false
draft: true
---

```{r setup, include=FALSE}
knitr::opts_chunk$set(echo = TRUE, eval = FALSE)
```

Neste post exploramos como utilizar o R para escrever arquivos do *Microsoft Excel* (extensão .xlsx). Uma das grandes vantagens do R é documentar todas as operações que fazemos para gerar resultados e informações no Excel. Por exemplo, muitas vezes não lembramos quais tabelas e arquivos utilizamos para gerar nossas tabelas. Também pode ser que não lembremos se fizemos alguma alteração manual. Se precisarmos revisar o passo a passo do que fizemos pode ser que encontremos uma enorme dificuldade. Se você usa R, não terá esse problema. Com o pacote  **openxlsx** é possível ler e escrever arquivos com extensão ".xlsx". Como escrever arquivos é um pouco mais complicado do que lê-los, mostramos, neste post, apenas como escrevê-los.

## Como escrevemos arquivos Excel com extensão .xlsx?

O modo mais simples de você escrever um arquivo "xlsx" utilizando o R se dá quando você tem uma única tabela de dados. Esse caso é bastante trivial e deixaremos para o final do post.

A outra forma de escrever arquivos "xlsx" é um pouco mais trabalhosa, mas nada muito complicado. A pergunta que naturalmente surge é por que usararíamos uma forma mais trabalhosa se existe uma forma menos trabalhosa? 

Há vezes que queremos trabalhar com diversas planilhas em um mesmo arquivo Excel e é justamente para esse caso que existe uma forma mais trabalhosa. Além disso, há maior flexibilidade, pois podemos editar arquivos como se estivessemos utilizando o próprio Excel (é possível escolher cores, escolher a fonte das células, etc). Se você tiver interesse de conhecer mais sobre as funcionalidades do pacote pode ler a documentação do openxlsx [aqui](https://www.rdocumentation.org/packages/openxlsx/versions/4.1.0.1).

## Exemplo "trabalhoso"

Primeiro carregamos os seguinte pacotes:

```{r, message = F, warning = F}
library(dplyr)
library(openxlsx)
```

Para este exemplo trabalharemos com a ideia de que queremos escrever duas planilhas em um único arquivo "xlsx". Dessa forma, vamos trabalhar com duas tabelas disponíveis no pacote **dplyr**: mtcars e iris. A seguir alocamos cada uma das tabelas para os objetos df1 e df2.

```{r}
df1 <- mtcars
df2 <- iris
```

A criação de um arquivo "xlsx" no R passa por uma sequência de passos bem definidos. Primeiro devemos criar um objeto do tipo "workbook". Isso pode ser feito da seguinte forma: 

```{r}
wb <- createWorkbook()
```

Ao criar um objeto do tipo "workbook" iniciamos um projeto de arquivo "xlsx" no ambiente do R sem, de fato, haver criado esse arquivo em alguma pasta do nosso computador. Deve-se notar que o comando inicia um arquivo sem nenhuma planilha e quando digo isso quero dizer que o arquivo não possui nem sequer uma planilha em branco como ocorre quando crio um arquivo em branco no programa Excel.

Portanto, o segundo passo exige que criemos uma planilha antes de escrever os dados. Sempre que quisermos adicionar uma nova planilha no projeto de arquivo "xlsx", devemos dizer ao R explicitamente para que o faça. A função `addWorksheet` cria apenas uma planilha. Se quisermos criar duas planilhas, precisamos utilizar essa função duas vezes.

No primeiro argumento da função `addWorksheet` deve-se indicar um objeto do tipo "workbook" (no nosso caso temos o objeto `wb`). No segundo argumento deve-se definir o nome da planilha. Abaixo criam-se duas planilhas no mesmo projeto de arquivo Excel.

```{r}
addWorksheet(wb, sheetName = "planilha-mtcars")
addWorksheet(wb, sheetName = "planilha-iris")
```

As planilhas recém criadas estão em branco. Para escrever os dados que queremos nas respectivas planilhas devemos utilizar a função `writeData`. Esta função possui 3 argumentos muito importantes. No primeiro argumento indica-se um objeto do tipo "workbook"; no argumento "sheet" seleciona-se o nome da planilha na qual desejamos escrever os dados (temos duas planilhas criadas: "planilha-mtcars" e "planilha-iris"); no argumento "x" selecionamos o objeto que contém os dados que queremos escrever. Como queremos escrever o objeto "df1" na "planilha-mtcars" e o objeto "df2" na "planilha-iris", fazemos o seguinte:

```{r}
writeData(wb, sheet = "planilha-mtcars", x = df1)
writeData(wb, sheet =  "planilha-iris", x = df2)
```

Com isso já temos duas planilhas com dados. De forma opcional, podemos editar características das planilhas. Por exemplo, alteremos a largura das colunas 1 e 2 da planilha com nome "planilha-mtcars":

```{r}
setColWidths(wb, sheet = "planilha-mtcars", cols = 1:2, widths = 10)
```

Também é possível criar um estilo específico e aplicá-lo a células determinadas. Abaixo crio dois estilos. O primeiro estilo modifica o tamanho da fonte para 16, destaca o texto em negrito e alinha o texto na vertical e na horizontal. Por sua vez, o segundo estilo modifica o tamanho da fonte para 10 e alinha o texto na vertical e na horizontal.

```{r}
estilo1 <- createStyle(fontSize = 16,
                       textDecoration = "bold", 
                       halign = 'center',
                       valign = 'center')

estilo2 <- createStyle(fontSize = 10,
                       halign = 'center',
                       valign = 'center')
```

Os estilos estão criados, mas ainda não selecionamos as células que adotarão os estilos criados. Para aplicar os estilos usamos a função `addStyle`. O primeiro estilo é aplicado em "planilha-mtcars" para a primeira linha e para as colunas de 1 a 11, isto é, o cabeçalho da tabela. O segundo estilo também é aplicado em "planilha-mtcars", mas dessa vez somente ao corpo da tabela. É importante notar que quando estamos combinando várias linhas e colunas devemos usar o argumento `gridExpand` = `TRUE`. Caso contrário, o R acusará que houve erro. Lembre-se que este passo de configuração de estilos é opcional.

```{r}
addStyle(wb,
         sheet = "planilha-mtcars",
         style = estilo1,
         rows = 1,
         cols = 1:11)

addStyle(wb, 
         sheet = "planilha-mtcars",
         style = estilo2, 
         rows = 2:33,
         cols = 1:11,
         gridExpand = TRUE)
```


>>>> colocar imagem de como fica a planilha.

Agora o que falta é salvar nosso objeto "wb" e escolher um nome para nosso arquivo. Isso é feito por meio da função `saveWorkbook`. *Ao nomear o arquivo, devemos nos lembrar de colocar a extensão ".xlxs" depois do nome do arquivo*, caso contrário o arquivo será ilégivel no Excel. Assim, fazemos o seguinte para salvar nosso arquivo:

```{r}
saveWorkbook(wb, file = "exemplo.xlsx")
```

## Exemplo mais direto

Como mencionado no início do post, existe um jeito mais fácil de escrever um arquivo excel a partir do R. Basta utilizar a função `write.xlsx`. No primeiro argumento da função devemos especificar o objeto que contém os dados que desejamos escrever. No segundo argumento devemos escolher um nome para o nosso arquivo excel acrescido da extensão ".xlsx". Por exemplo, posso fazer o seguinte para salvar o objeto df1:

```{r}
write.xlsx(df1, file = "mtcars.xlsx")
```

Da forma como foi salvo, a planilha não apresentará nenhum tipo de formatação específica, mas salvará os dados que selecionamos com um formatação padrão.
