---
title: "Manipulação de texto com stringr - parte IV"
description: |
  Na quarta parte da série de posts sobre manipulação de texto com stringr veremos como usar funções um pouco mais técnicas. Também discutimos o caso da função case_when do dplyr que pode ser bastante útil ao se trabalhar com texto.
author:
  - name: Miguel Cleaver
date: 03-17-2020
output:
  distill::distill_article:
  self_contained: false
categories:
  - Manipulação de texto
  - stringr
preview: ../../images/logo_stringr.png
---
  
```{r setup, include=FALSE}
knitr::opts_chunk$set(echo = TRUE)
```
<!-- More -->
  
Este é o quarto post da série de manipulação de texto com stringr. Já vimos as principais funções de manipulação de texto, então neste post aproveitaremos para abordar algumas funções do pacote um pouco mais técnicas como a função `word` e a função `str_count`, que associada a função `boundary` pode nos ajudar a contar o número de palavras em um texto. Ainda falaremos da função `fixed` e, por fim, falaremos da função `case_when` do dplyr que pode vir a ser bastante útil na tarefa de manipular texto. 

Este post segue a mesma estrutura dos posts anteriores sobre manipulação de texto, isto é, está organizado na forma de perguntas e respostas.

## pacotes que iremos utilizar

```{r}
library(microbenchmark)
library(dplyr)
library(stringr)
```

## carregamento de dados

Neste caso vamos trabalhar com o objeto `sentences`, disponível no pacote stringr. A partir do objeto `sentences` aproveitamos para criar uma tabela simples de duas colunas com a função `tibble`. 

```{r}
data(sentences)
df <- tibble(id = 1:length(sentences), sentences = sentences)
head(df)
```

Já aprendemos como fazer que uma coluna tenha um tamanho fixo de caracteres (pode-se fazer isso com a função `str_pad` ou `str_sub`, por exemplo, a depender da situação), mas e se nós quiséssemos que uma coluna tivesse sempre as três primeiras palavras de determinado texto? O número de caracteres seria variável e essas funções que vimos não mais nos ajudariam.

### Problema n. 1: como obter as primeiras três palavras de uma coluna de texto?

A solução é simples e podemos usar a função `word` do stringr:
  
```{r}
df %>% 
  mutate(tres_palavras = word(sentences, 1 , 3))
```

Se quiséssemos as últimas 3 palavras poderíamos usar a função word da seguinte forma:
  
```{r}
df %>% 
  mutate(ultimas_tres = word(sentences, -3, -1)) %>% 
  select(id, ultimas_tres)
```

### Problema n. 2: Como contar o número de palavras de um texto?

Para isso você vai precisar utilizar duas funções: `str_count` e `boundary`.

```{r}
df %>% 
  mutate(n_palavras = str_count(sentences, boundary(type = "word")))
```

A função `str_count` detecta o padrão inserido na função e conta quantas vezes esse padrão aparece em um segmento de texto. Por exemplo, `str_count("o teste consiste em um teste de manhã e um teste de tarde", "teste")` buscaria o padrão "teste" e contaria quantas vezes esse padrão aparece. Nesse caso o resultado seria 3. 

Já a função `boundary(type = "word")` imputa um padrão de fronteira para palavras, o que permite que a função `str_count` conte as palavras em um segmento de texto.

### Existe alguma forma de acelerar operações baseadas de funções do stringr?

Sim, a função `fixed` aumenta a velocidade do processamento de funções do stringr. Ao comparar os bytes de um texto, é possível encontrar correspondências de forma veloz, mas isso somente pode ser usado para um conjunto literal de caracteres ASCII. Em outras palavras, nós não poderíamos fazer uma busca regex do tipo "[0-9]{1,2}" para localizar o padrão "90" ou "22". Ao utilizar a função fixed com o input "[0-9]{1,2}" só haveria correspondência se esse texto aparecesse exatamente dessa forma (por exemplo, para o trecho "o padrão pode ser [0-9]{1,2}" haveria correspondência).

Para mostrar que a função `fixed` acelera funções do stringr, iremos fazer uma operação de filtro simples para obter frases com o padrão "the" e usaremos o pacote `microbenchmark` para medir a velocidade com e sem a função `fixed` (a unidade de tempo abaixo está em microssegundos).

```{r}
microbenchmark(sem_fixed = df %>% 
                 filter(str_detect(sentences, "the")),
               com_fixed = df %>% 
                 filter(str_detect(sentences, fixed("the"))))

```

Com efeito, podemos observar que a utilização da função `fixed` torna o filtro simples mais rápido. Para o exemplo trabalhado, não há diferença prática, pois há poucas observações e a diferença de tempo em microssegundos é imperceptível para nós, mas à medida que o tamanho de observações cresce, a função pode ter grande utilidade ao aumentar a velocidade da localização de correspondências.

### Como substituir nomes de observações por outros nomes?

A função `case_when` do **dplyr** permite que você edite o texto das observações de uma coluna sempre que uma condição for atendida. Para exemplificar o uso da função `case_when` vamos trabalhar com os dados do objeto `starwars`, disponíveis no pacote do dplyr.

```{r}
data(starwars)

sw <- starwars %>% 
  select(name, eye_color)

sw
```

Vamos supor que nós desejamos traduzir as observações da coluna `eye_color` para o português da seguinte forma: "blue" para "azul", "yellow" para "amarelo", "brown" para "marrom" e as demais cores que aparecem em inglês para um grupo geral chamado "outras cores". Com algumas linhas de código é possível alterar o nome da coluna `eye_color` de forma imediata:
  
```{r}
sw %>% 
  mutate(eye_traducao = case_when(
    eye_color == "blue" ~ "azul",
    eye_color == "yellow" ~ "amarelo",
    eye_color == "brown" ~ "marrom",
    TRUE ~ "outras cores"
  ))
```

Trata-se de uma forma elegante de editar ou modificar colunas de texto. Note que a função `case_when` acima testa diversas condições e, quando verdadeiras, a função altera o texto para o termo após o til "~" no código acima. 

No caso das observações cujas condições não resultem no resultado lógico `TRUE` (verdadeiro), é preciso adicionar uma linha adicional com resultado `TRUE` e, após o til "~", selecionar o termo de substituição padrão. Se isso não for feito, as observações que não resultam em condições verdadeiras serão transformadas em NA. 

No nosso caso, indicamos que as cores em inglês que não sejam nem "blue", nem "yellow" e nem "brown" deverão ser chamadas de "outras cores". Isso se dá com a introdução do termo `TRUE ~ "outras cores"`. Se quiséssemos manter os nomes originais com exceção de "blue", "yellow" e "brown", poderíamos usar `TRUE ~ eye_color`:
  
```{r}
sw %>% 
  mutate(eye_traducao_parcial = case_when(
    eye_color == "blue" ~ "azul",
    eye_color == "yellow" ~ "amarelo",
    eye_color == "brown" ~ "marrom",
    TRUE ~ eye_color
  ))
```


### Palavras finais sobre manipulação de texto

Nestas quatro partes sobre `stringr` tentamos apresentar as principais funções do pacote. Ainda há diversas outras funções de manipulação de texto (ver pacote `stringi`) e algumas outras que não comentamos do pacote `stringr`. Apesar disso, as funções que abordamos resolvem grande parte dos problemas de organização e limpeza textual. Além dessas funções, também é importante dominar o uso de expressões regulares (regex), pois grande parte do que é possível fazer com o `stringr` reside na captura e manipulação de padrões textuais.

Uma dica valiosa para quem está começando a trabalhar com texto é a seguinte: antes de iniciar um trabalho extenso de manipulação de texto, planeje a forma mais adequada de fazer um tratamento inicial nos seus dados textuais. O tratamento ao qual nos referimos visa simplificar os padrões de regex que você terá que escrever e aumentar o controle sobre a previsibilidade dos diversos padrões que possam surgir.

Em regra, recomendaríamos passar o texto inteiro para caixa baixa ou caixa alta, assim como eliminar espaços desnecessários. Além disso, em alguns casos, também recomendaríamos eliminar os diversos acentos da língua portuguesa (ou de outras línguas, se for o caso), passando por exemplo, o "ã" para "a" e o "ó" para "o". Ao trabalhar com dados textuais, erros de acentuação são comuns (em especial em campos de texto livre) e podem dificultar sua vida na extração de padrões que você procura.

Todavia, não existe um conjunto de regras que funcione como uma panaceia. Há casos, por exemplo, em que os diferentes espaçamentos contidos no texto irão funcionar como pontos de demarcação para extrair padrões. O mesmo pode ocorrer com a caixa original das letras. É preciso conhecer seu texto, investigar e fazer experimentos antes de implementar a abordagem de limpeza inicial.