---
title: "Manipulação de texto com stringr"
description: |
  Este é o post inicial de uma série de posts que faremos sobre manipulações de texto com o pacote stringr. Iremos criar alguns problemas e mostrar quais funções do pacote devemos utilizar para solucionar esses problemas. Aprenderemos a limpar os dados e a padronizá-los. Se você tem dificuldade com manipulação de texto, esse post é para você.
date: 10-13-2019
author: Miguel Cleaver
categories:
  - Manipulação de texto
  - stringr
output:
  distill::distill_article:
    self_contained: false
preview: ../../images/logo_stringr.png
---

```{r setup, include=FALSE}
knitr::opts_chunk$set(echo = TRUE)
```
<!-- More -->

Este post inicia uma série de posts que iremos fazer sobre manipulação de texto. Para esse fim, utilizaremos o pacote [stringr](https://www.rdocumentation.org/packages/stringr/versions/1.4.0). Se você tem dificuldade com a manipulação de dados textuais no R, esse post é para você. Ao longo da série, vamos criar diferentes problemas e mostrar como podemos resolvê-los. Em posts futuros, ainda teremos a oportunidade de aprender alguns detalhes básicos de expressões regulares (**regex**), que são fundamentais para a manipulação de texto.

Regex não é difícil, mas exige um pouco de paciência. Para quem já tiver interesse de ir se informando sobre o assunto, vale a pena dar uma olhada na página do [Wikipédia sobre regex](https://pt.wikipedia.org/wiki/Express%C3%A3o_regular) e neste [link](https://regexr.com/) mais prático sobre **regex**.

### Criação de dados textuais

Esta etapa visa criar uma pequena base de dados para que possamos fazer nossos exercícios de manipulações de texto.

Primeiramente, carregamos os pacotes `dplyr`, `stringr`, `tidyr` e `data.table`.

```{r}
library(dplyr)
library(stringr)
library(tidyr)
library(data.table)
```

Para que você possa replicar este exercício vamos usar a função `set.seed` (**obs.** se sua versão do R for anterior à versão 3.6.0, você não vai conseguir replicar o exercício, mas pode ficar tranquilo que ainda assim vai conseguir acompanhar a lógica das funções que iremos explorar).

```{r}
# colocamos um seed para reprodutibilidade
set.seed(12345)

# criamos um vetor númerico de tamanho 200 com valores entre 1 e 99999; 
numeros <- sample(1:99999, 200) %>% 
  as.character()

# definimos um conjunto de letras e pontuações.
letras <- c(letters, ".", ",", ";", " ")

# criamos uma função para gerar um texto de caracteres aleatórios
# com no minimo 10 carateres e no maximo 50 caracteres
texto_aleatorio <- function() {
  i <- sample(10:50, 1)
  texto <- sample(letras, i, replace = TRUE)
  paste0(texto, collapse = "")
}

dado_textual <- vector(mode = "character", length = 200)
for(i in 1:length(dado_textual)) {
  dado_textual[i] <- texto_aleatorio()
}

## baixamos uma correlacao de nomes de paises em ingles,
## portugues e com os respectivos codigos ISOA3

paises <- fread(
  "https://raw.githubusercontent.com/mgcleaver/correlacoes/master/paises_isoa.txt",
                encoding = "UTF-8"
) %>% 
  slice(sample(1:249, 10, replace = FALSE)) %>% # selecionamos 10 observações aleatórias
  select(ISOA, pais_port)

paises <- paises %>% 
  unite(col = pais, pais_port, ISOA, sep = "-") %>%  # unimos os elementos de duas colunas
  pull(pais)

paises <- sample(paises, 200, replace = TRUE)

df <- tibble(codigos = numeros,
             pais = paises,
             descricao = dado_textual)
```


### Problema n. 1: Como adicionar caracteres para que as observações de uma coluna tenham sempre o mesmo tamanho?

Suponhamos que você precisa padronizar a primeira coluna de forma que ela tenha sempre seis dígitos. Assim, para uma observação com o número "10", a qual tem dois dígitos, precisaríamos adicionar mais quatro dígitos para que a observação tenha no total seis dígitos.

Suponha que desejemos manter a informação que os nossos dados nos fornecem, isto é, não queremos perder a informação do valor da coluna. Se optarmos em preencher os demais dígitos da observação de valor "10" com zeros, deveremos preenchê-los da esquerda para a direita para obter "000010". Já se preenchermos nossa observação "10" com zeros da direita para esquerda obteríamos "100000". Isso geraria uma ambiguidade, pois não saberíamos se o dado tinha inicialmente o valor 10 ou o valor 10.000. Por isso, nesse caso, o ideal seria preencher nossa observação com zeros da esquerda para a direita. 

Mas, afinal, como preencher caracteres adicionais nos nossos dados para que todas as observações tenham seis dígitos? 

A função que resolve nosso problema se chama `str_pad`. 

No primeiro argumento da função devemos inserir o objeto que queremos padronizar. No nosso caso, suponhamos que queremos padronizar a primeira coluna do objeto `df` (coluna "codigos"). Todos os elementos da coluna possuem até cinco dígitos, mas queremos que os dados dessa coluna tenham sempre seis dígitos.

Portanto, no argumento `width` devemos inserir o tamanho que queremos que cada elemento do nosso vetor tenha, isto é, `width = 6`. No argumento `side` escolhemos "left" (esquerda), uma vez que, para este exemplo, queremos completar o nosso dado com um caractere da nossa escolha pelo lado esquerdo do dado. No argumento `pad` deve-se escolher uma letra, número ou símbolo para preencher os elementos do nosso dado. No presente caso, como queremos preencher os dígitos remanescentes com o dígito zero, devemos especificar `pad = "0"`.

Primeiramente vejamos a coluna `codigos` do objeto `df`:

```{r}
# ver coluna "codigos" em form de vetor
df %>% 
  pull(codigos)
```

Agora façamos a alteração proposta na coluna "codigos":

```{r}
df_temp <- df %>% 
  mutate(codigos = str_pad(codigos, # reescrevemos a coluna codigos
                      width = 6, 
                      side = "left", 
                      pad = "0"))

# ver como ficou a coluna "codigos" em forma de vetor
df_temp %>% 
  pull(codigos)
```

Como se pode ver, todos os dados da coluna "codigos" tem seis caracteres, ou, mais especificamente, seis dígitos. Se você gosta de conferir o que você fez, pode pedir para o R contar o número de caracteres da seguinte forma:

```{r}
df_temp %>% 
  count(caracteres = nchar(codigos))

```

Acima contamos os caracteres da coluna "codigos". Há 200 observações, todas com seis caracteres.

Para fins didáticos, fazemos um procedimento semelhante, mas, agora, em vez de preencher nossas observações com zeros pela esquerda, preenchemos com asteriscos ("\*") pela direita.

```{r}
df_temp <- df %>% 
  mutate(codigos = str_pad(codigos,
                           width = 6,
                           side = "right",
                           pad = "*"))

df_temp %>% 
  pull(codigos)
```

### Problema n. 2: Como extrair um subconjunto de caracteres consecutivos de um texto?

Para esse exercício, podemos começar utilizando o objeto `paises` que criamos no início do post. Vejamos os primeiros dez elementos do objeto que criamos:

```{r}
paises[1:10]
```

Como podemos extrair os últimos três caracteres do objeto `paises`? A função que vai nos ajudar com essa tarefa se chama `str_sub`. No primeiro argumento da função devemos inserir o objeto que desejamos manipular. No nosso caso, inserimos o objeto `paises`. No segundo e no terceiro argumento devemos inserir a posição incial e a final dos caracteres que desejamos extrair. Por exemplo, para extrair os três primeiros caracteres e os três ultimos caracteres de `paises`, podemos fazer, respectivamente, o seguinte: 

```{r}
# tres primeiros caracteres
str_sub(paises, 1, 3)
```


```{r}
# tres ultimos caracteres
str_sub(paises, -3, -1) # os numeros negativos indicam que contamos de trás para frente
```

Agora, criemos uma nova coluna chamada "isoa3" que consiste nas últimas três letras da coluna `pais` do objeto `df_temp`:
 
```{r}
df_temp <- df_temp %>% 
  mutate(isoa3 = str_sub(pais, -3, -1))

df_temp %>% 
  head()
```

Para consolidarmos o conhecimento, agora suponha que ainda temos o objetivo de criar uma nova coluna com apenas o terceiro caractere da coluna "codigos". Chamemos essa coluna de "digito3".

```{r}
df_temp <- df_temp %>% 
  mutate(digito3 = str_sub(codigos, 3, 3))

head(df_temp)
```

### Problema n. 3: como filtrar dados com certos padrões no texto?

Para filtrar padrões de interesse em dados textuais podemos utilizar a função `str_detect`. Esta função retorna um valor lógico. Retorna TRUE para o caso do padrão ter sido detectado e retorna FALSE, caso contrário. No primeiro argumento, inserimos o vetor para o qual queremos detectar algum padrão. No segundo argumento, inserimos o padrão que desejamos detectar. 

Ao usar essa função em conjunto com a função `filter` conseguimos filtrar padrões de interesse, uma vez que a função `filter ` usa vetores lógicos para fazer filtros. Para o problema n. 3, vamos trabalhar com a coluna "pais".

Suponha que desejamos encontrar todas as observações que possuem o padrão "URY" na coluna pais. Assim, podemo fazer o seguinte:

```{r}
df %>% 
  filter(str_detect(pais, "URY"))
```

Na coluna "pais", somente 22 observações foram encontradas contendo o padrão "URY".

Agora suponha que desejamos encontrar todas as observações que possuem o padrão de letras "mm" na coluna `descricao`. Assim, podemos fazer o seguinte:

```{r}
df_temp %>% 
  filter(str_detect(descricao, "mm"))
```

Apenas quatro observações de um total de 200 possuem o padrão "mm".

Agora olhemos para a quarta observação da coluna "descricao" acima. Os três primeiros caracteres  são "wuq". Será que há mais observações com esse padrão na coluna "descricao"? Vamos investigar:

```{r}
df_temp %>% 
  filter(str_detect(descricao, "wuq"))
```

Como podemos notar somente há uma observação com o padrão "wuq" na coluna "descricao". 

Como desafio tente encontrar todas as observações que possuem um ponto (".") ou talvez dois pontos (".."). 

Bom, vamos encerrando por aqui. No próxima parte desta sequência de posts veremos um pouco mais de como identificar observações textuais, como eliminar caracteres indesejados e, também, como substitui-los por outros caracteres.

Até breve!