---
layout: post
title: "Séries Temporais Brasileiras no R - Pacote BETS"
date: 2017-01-14 15:01:00 -0300
comments: true
categories: [pacotes, séries temporais]
published: false
---


```{r setup, include=FALSE}
knitr::opts_chunk$set(echo = TRUE)
```

## Sobre o pacote

O pacote `BETS` (_Brazilian Economic Time Series_) fornece uma séries de facilidades para acesso de séries temporais brasileiras disponíveis pela FGV, pelo Banco Central e pelo IBGE. Além disso, estão disponíveis uma série de funcionalidades para uma análise inicial dessas séries. 

Quem tem rotinas baseadas em análises dessas séries, tem uma noção de quão útil pode ser esse pacote. Sem ele, era necessário criar rotinas específicas para obter esses dados automaticamentes ou, pior ainda, criar uma rotina manual.

[Aqui](http://slides.com/johnazevedo/deck-5/fullscreen#/) está o link da apresentação realizada pelos desenvolvedores do pacote.

<!-- More -->


## Instalando o pacote

Em primeiro lugar, tive alguns problemas com a instalação do pacote no Ubuntu 16.04. O erro ocorria na instalação da dependência `rgl`. Para solucionar, tive que instalar dois pacote no ubuntu:

```{r, eval=FALSE}
sudo apt-get install mesa-common-dev libglu1-mesa-dev
```

Agora, instalando o pacote:

```{r, eval=FALSE}
install.packages("BETS")
```

## Usando o pacote

```{r}
library(BETS)

# Procurando uma série

BETS.search(description = "Exports")

exp_brasil <- BETS.get(4192)
```


