---
title: "Analisando dados da guerra comercial - Parte 2"
description: |
  Nesta segunda parte, vamos aprofundar um pouco a nossa análise inicial. Realmente as sobretaxas impostas pelos Estados Unidos a produtos chineses não tiverem efeitos prático? Utilizando dados mensais que compreendem o período até maio de 2019, encontramos evidências dos seus feitos. As estimativas indicam um nível de importação, em média, 20% menor para os produtos chineses sujeitos a sobretaxas.
author: Paulo Felipe Alencar
date: 07-30-2019
output:
  distill::distill_article:
    self_contained: false
draft: true
---

```{r setup, include=FALSE}
knitr::opts_chunk$set(echo = TRUE, fig.width = 6, fig.height = 4)
```

## Introdução

[Na apresentação do pacote `comtradr`](https://www.fulljoin.com.br/posts/2019-07-24-analisando-dados-da-guerra-comercial-com-o-comtradr/), fizemos uma breve análise sobre o comércio entre os Estados Unidos e China, separando os produtos que estavam sobretaxados daqueles que ainda não haviam sido afetados pela guerra. 

Um resultado que chamou a atenção foi que as importações dos Estados Unidos de produtos chineses que estavam sujeitos a elevações tarifárias continuaram crescendo em 2018. Na prática, não significa dizer que as tarifas adicionais não tiveram efeitos, pois poderia ter sido observado um crescimento ainda maior na ausência dessas elevações. Outra possibilidade é que, considerando a dinâmica do comércio internacional e o fato das elevações relevantes terem acontecido mais perto do final do ano, os efeitos não apareceriam imediatamente. 

Infelizmente, os dados mensais do comtrade não são atualizados numa frequência razoável. Assim, baixei os dados de importações dos Estados Unidos no sistema [USITC Dataweb](https://dataweb.usitc.gov/). Os dados baixados trazem as informações mensais das importações dos Estados Unidos originárias da China entre janeiro de 2012 e maio de 2019. 

Feita essa introdução, vamos ao código da análise.

## Pacotes

O trecho abaixo lista os códigos que são utilizados neste post.

```{r}
library(tidyverse)
library(readxl)
library(janitor)
library(lubridate)
library(glue)
library(hrbrthemes)
library(alpaca)
```

## Tema para os gráficos

Para os gráficos, utilizei a função `theme_set()` para definir um tema que será aplicado a todos os gráficos.

```{r}
theme_set(
  theme_minimal() +
    theme(
      axis.title = element_text(
        hjust = 1,
        colour = "grey10"
      ),
      plot.title = element_text(
        face = "bold",
        family = "Arial Narrow",
        size = 16,
        colour = "grey10"
      ),
      plot.subtitle = element_text(
        family = "Arial Narrow",
        color = "grey40"
      ),
      axis.text = element_text(
        colour = "grey10"
      ),
      strip.text = element_text(
        face = "bold",
        family = "Arial Narrow",
        hjust = 0,
        colour = "black"
      ),
      panel.grid.minor = element_blank(),
      panel.grid.major = element_line(
        color = "grey90"
      ),
      legend.position = "bottom"
    )
)
```

## Dados

Como já foi mencionado, os dados de comércio são do sistema USITC Dataweb. Após realizar a consulta nesse sistema, foi gerado um excel com os dados. Por definição da ferramenta, os dados de cada ano ficam armazenados em diferentes abas. Para sabermos quantas e quais abas estão presentes neste arquivo, utilizamos a função `excel_sheets()`: 

```{r}
sheets_us <- excel_sheets('dataweb_us_imp_chn_.xlsx')
sheets_us
```

Note que a primeira aba contém as informações referentes aos parâmetros da consulta realizada. As abas que estamos interessados são todas menos a primeira:

```{r}
sheets_us <- sheets_us[-1]
```

Vamos ver como estão armazenados os dados. Para isso, vamor ler a primeira aba:

```{r}
read_excel('dataweb_us_imp_chn_.xlsx', sheet = sheets_us[2], skip = 2) %>% 
  head()
```

Os dados estão no formato *wide*, no qual cada mês está informado em uma coluna diferente. O ideal é trazer o dado para o formato *long*. Para fazer essa transformação, utilizamos a função `gather()`. O segundo detalhe é que temos várias abas. Não precisamos repetir o código para ler e manipular os dados de cada aba. Vamos utilizar o `purrr` com a função `map_df()` para aplicar o mesmo conjunto de código, mas variando o valor para o argumento `sheet` da função `read_excel()`. Vamos passar o vetor com os nomes das abas (`sheets_us`) e a função utilizará cada valor desse vetor, representado por `.x` e executurá um conjunto de código que está dentro do bloco `~{}`. O "df" da função `map_df()` indica que os resultados serão combinados em único data.frame. Veja abaixo o resultado:

```{r}
dados_imp_us_chn <- map_df(sheets_us, ~{
  read_excel('dataweb_us_imp_chn_.xlsx', sheet = .x, skip = 2) %>% 
  clean_names() %>% 
  select(-data_type) %>% 
  gather(key = month, value = value, -hts_num) %>% 
  mutate(year = str_sub(.x, 1, 4),
         data = glue("{year}-{month}-01"),
         data = ymd(data)) %>% 
  select(data, hts_num, value)
})

head(dados_imp_us_chn)
```

O nosso data.frame tem três colunas: 

* `data`: data da importação (apenas os anos e os meses são relevantes);
* `hts_num`: código de 8 dígitos que indica o produto que está sendo importado;
* `value`: valor importado (CIF) em US$.

Com os dados preparados, vamos plotar a evolução das importações totais dos Estados Unidos de produtos chines:

```{r}
dados_imp_us_chn %>% 
  group_by(data) %>% 
  summarise(value = sum(value/1e9)) %>% 
  ggplot(aes(x = data, y = value)) +
  geom_line(size = 1.05, color = '#268bd2') +
  geom_point(size = 2, color = '#268bd2') +
  scale_x_date(date_breaks = "1 year", date_labels = "%Y") +
  labs(
    title = "Evolução das importações dos Estados Unidos\nOriginárias da China",
    y = "US$ bilhões",
    x = ""
  )

```

Aqui já temos algum indicativo que há "algo de estranho" na série. A série apresenta um valor relativamente baixo para março de 2019. No entanto, esse pode ser resultado de fatores que também afetaram a totalidade das importações, e não somente aquelas que foram alvo de elevações de tarifas.

Com os dados de comércio preparados, vamos trazer também os dados que listam os conjuntos de códigos foram considerados em cada rodada de elevação tarifária. Da mesma forma do [post anterior](https://www.fulljoin.com.br/posts/2019-07-24-analisando-dados-da-guerra-comercial-com-o-comtradr/), as listas de produtos afetados serão aquelas disponibilizadas na [base de daddos da Guerra Comercial](https://www.card.iastate.edu/china/trade-war-data/) disponilizada pela Universidade de Iowa. Baixamos o arquivo `tariff_list.xlsx`. Este arquivo tem várias abas e cada aba representa uma rodada da guerra comercial.

O código abaixo apresenta as listas disponíveis.

```{r}
read_excel('tariff_list.xlsx',
           n_max = 21) %>% 
  clean_names() %>% 
  # tariff está escrito errado na planilha original
  select(sheet_number, tarriff_and_quota_measures, date_started_yyyymmdd) %>% 
  knitr::kable()
```

Estamos interessados nas listas impostas pelos Estados Unidos contra a China, além da lista referente aos produtos de aço e alumínio. Em relação a essa última lista, a planilha não disponibiliza os dados de forma correta. Dessa forma, para a lista de aço e alumínio baixamos a lista [neste link](https://www.customsinfo.com/industry-blog/us-section-301-and-232-tariffs).

O código abaixo cria um data.frame para cada rodada de elevação de tarifas para as importações dos Estados Unidos.

```{r}
sheets_guerra <- c(7, 8, 11)

uscn_34b <- read_excel('tariff_list.xlsx', sheet = "7") %>% 
  select(hts_num = hscode) %>% 
  mutate(
    hts_num = str_pad(
      string = hts_num,
      width = 8,
      side = "left",
      pad = "0"
    ),
    wave = "Rodada: 34B",
    start_date = as.Date('2018-07-06')
  )

head(uscn_34b)

uscn_16b <- read_excel('tariff_list.xlsx', sheet = "8") %>% 
  select(hts_num = hscode) %>% 
  mutate(
    hts_num = str_pad(
      string = hts_num,
      width = 8,
      side = "left",
      pad = "0"
    ),
    wave = "Rodada: 16B",
    start_date = as.Date('2018-08-08')
  )

head(uscn_16b)

uscn_200b <- read_excel('tariff_list.xlsx', sheet = "11") %>% 
  select(hts_num = hscode) %>% 
  mutate(
    hts_num = str_pad(
      string = hts_num,
      width = 8,
      side = "left",
      pad = "0"
    ),
    wave = "Rodada: 200B",
    start_date = as.Date('2018-09-18')
  )

head(uscn_200b)

us_steel <- read_excel('Sec232-SteelAlum.xlsx') %>% 
  select(hts_num = hscode) %>% 
  mutate(
    wave = "Rodada: Aço/Alum.",
    start_date = as.Date('2018-03-23')
  )

head(us_steel)
```

Então, os dados são combinados em um único data.frame utilizando a função `bind_rows()`. Se por acaso algum produto aparece em mais de uma lista, optou-se por deixá-lo apenas na lista mais antiga.

```{r}
uscn_waves <- bind_rows(uscn_16b, uscn_34b) %>% 
  bind_rows(uscn_200b) %>% 
  bind_rows(us_steel) %>% 
  group_by(hts_num) %>% 
  filter(start_date == min(start_date)) %>% 
  ungroup()
```

O código abaixo cria uma visualização da evolução dos produtos que foram atingidos por cada rodada da guerra, além dos produtos que estavam de fora ([até a semana passada](https://oglobo.globo.com/economia/eua-vao-impor-tarifa-extra-de-10-us-300-bilhoes-em-produtos-da-china-1-23848063)).

```{r}
start_dates <- uscn_waves %>% 
  select(wave, start_date) %>% 
  distinct()

dados_imp_us_chn %>% 
  mutate(hts_num = str_remove_all(hts_num, "\\.")) %>% 
  left_join(uscn_waves) %>% 
  replace_na(list(wave = "Fora da Guerra")) %>% 
  group_by(data, wave) %>% 
  summarise(value = sum(value/1e9)) %>% 
  ggplot(aes(x = data, y = value)) +
  geom_line(show.legend = FALSE) +
  geom_vline(data = start_dates, aes(xintercept = start_date),
             linetype = "dashed", color = "red") +
  facet_wrap(~wave, scales = "free") +
  labs(
    title = "Evolução das importações dos Estados Unidos\noriginárias da China por rodada da guerra comercial",
    subtitle = "Cada produto é alocado na rodada na qual ele foi alvo de sobretaxa ou não",
    x = "",
    y = "US$ Bilhões"
  )
```

## Efeitos das sobretaxas nas importações

Como os dados vão até maio de 2019, vamos inicialmente comparar os totais entre janeiro e maio de cada ano, separando os produtos entre aqueles que estão sujeitos às elevações tarifárias (*Com Sobretaxa*) e aqueles que ainda não tinham sido alvo (*Sem Sobretaxa*).

```{r}
dados_imp_us_chn %>% 
  mutate(hts_num = str_remove_all(hts_num, "\\.")) %>% 
  left_join(uscn_waves) %>% 
  mutate(
    wave = ifelse(is.na(wave), "Sem Sobretaxa", "Com Sobretaxa")
  ) %>% 
  filter(month(data) <= 5) %>% 
  mutate(
    year = year(data)
  ) %>% 
  filter(year <= 2019) %>% 
  group_by(year, wave) %>% 
  summarise(
    value = sum(value/1e9)
  ) %>% 
  ggplot(aes(x = year, y = value, color = wave)) +
  geom_line() +
  geom_point(size = 2) +
  labs(
    title = "Comparação entre produtos dentro e fora da\nguerra comercial",
    subtitle = "Acumulado Janeiro-Maio",
    x = "Ano",
    y = "US$ Bilhões",
    color = "Produtos"
  ) +
  scale_color_manual(values = c("#ff9f43", "#2e86de"))
```


Observa-se que até 2016 o comportamento das duas séries era similar, mas a série composta por produtos sobretaxados ultrapassou, em valor, os produtos que estavam foram da guerra. Contudo, em 2019, o acumulado das importações para os meses entre janeiro e maio apresentou uma queda significativa, enquanto os produtos sem sobretaxa apresentam crescimento. Isto é um indicativo que, provavelmente, as tarifas adicionais tiveram efeitos em 2019, o que é esperado dado que elas têm o efeito de elevar os preços dos produtos chineses aos consumidores americanos, reduzindo a sua demanda.

Para continuar a análise, vamos criar um data.frame que possui informações por produto (código HTS de 8 dígitos) do total importado para os período 01/2017^[Escolher 2016 como ano pré-guerra não altera de maneira significativa os resultados.] a 05/2017 (pré-guerra) e 01/2019 a 05/2019 (pós-guerra), uma variável indicadora (`sobretaxado`) que é igual a 1 se o produto foi sobretaxado e 0 caso contrário, e mais uma variável indicadora (`sobretaxado_pos`) que é igual a 1 se o produto foi sobretaxado e o período da informação é posterior ao início da guerra comercial.

```{r}
dados_modelo <- dados_imp_us_chn %>% 
  mutate(hts_num = str_remove_all(hts_num, "\\.")) %>% 
  left_join(uscn_waves) %>% 
  replace_na(list(wave = "Fora da Guerra")) %>% 
  mutate(
    periodo = case_when(
      between(data, as.Date("2017-01-01"), as.Date("2017-05-01")) ~ "pre",
      between(data, as.Date("2019-01-01"), as.Date("2019-05-01")) ~ "pos",
      TRUE ~ "eliminar"
    ),
    sobretaxado = +(wave != "Fora da Guerra"),
    sobretaxado_pos = +(sobretaxado == 1 & periodo == "pos")
  ) %>% 
  filter(periodo != "eliminar") %>% 
  mutate(periodo = factor(periodo, levels = c("pre", "pos"))) %>% 
  group_by(periodo, sobretaxado, sobretaxado_pos, hts_num) %>% 
  summarise(value = sum(value/1e6)) 
```

Apesar de ser comum trabalhar com a variável dependente (valor importado) em log, a presença de zeros inviabiliza tal procedimento. Para não eliminar os dados de valor igual a zero, vamos estimar um modelo na forma multiplicativa, utilizando o PPML^[Para ver uma discussão sobre a utilização do PPML para estimação de modelos Dif-in-Dif: https://www.degruyter.com/downloadpdf/j/jem.2019.8.issue-1/jem-2016-0011/jem-2016-0011.pdf. Aqui assumimos que a tendência entra de forma multiplicativa no modelo.] (*Poisson Pseudo Maximum Likelihood*). O nosso modelo será:

$$M_{it} = \exp[\beta_0 + \beta_1 \text{POS}_{t} + \beta_2 \text{SOBRETAXADO}_{i} + \beta_3 \text{SOBRETAXADO}_{i} \times \text{POS}_{t}]\times \epsilon_{it}$$

O modelo acima pode ser estimado utilizando a função `glm()` do R, com a família (`family`) `quasipoisson()`. Adicionalmente, computamos o desvio-padrão dos coeficientes clusterizando a matriz de variância-covariância pelo código do produto.

```{r}
fit <- glm(value ~ periodo + sobretaxado + sobretaxado_pos, 
   data = dados_modelo, family = quasipoisson()) 

vcov_cluster <- multiwayvcov::cluster.vcov(fit,
                              cluster = dados_modelo$hts_num,
                              df_correction = FALSE)

lmtest::coeftest(fit, vcov_cluster)
```

Os resultados indicam uma redução média de, aproximadamente, 17% ($(e^{-0.1894} - 1) \times 100$).

O mesmo modelo, com desvios-padrão clusterizados, pode ser estimado de forma mais simples utilizando a função `feglm()` do pacote `alpaca`. A única diferença é que essa função espera a especificação de pelo menos um efeito fixo. No caso da nosso modelo, inicialmente é a variável que controla se o produto foi sobretaxado ou não. Também informamos por qual variável os erros serão clusterizados, no caso `hts_num`. Veja que o resultado para o coeficiente da nossa variável de interesse (`sobretaxado_pos`) é igual ao anterior.

```{r}
feglm(value ~ periodo + sobretaxado_pos | sobretaxado | hts_num , 
   data = dados_modelo, family = poisson()) %>% 
  summary(type = "clustered", cluster = ~hts_num)
```

Da mesma forma, podemos reestimar o modelo, mas ao invés de controlar por produtos que foram sobretaxados ou não, vamos incluir um efeito fixo por produto (`hts_num`):

```{r}
feglm(value ~ periodo + sobretaxado_pos | hts_num | hts_num, 
   data = dados_modelo, family = poisson()) %>% 
  summary(type = "clustered", cluster = ~hts_num)

```

Nesse caso, chegamos a um efeito médio de, aproximadamente, -21,4%. 

## Considerações Finais

O objetivo desse post foi complementar o post de introdução do [`comtradr`](https://www.fulljoin.com.br/posts/2019-07-24-analisando-dados-da-guerra-comercial-com-o-comtradr/). Diferentemente do primeiro post, a análise realizada e as estimativas obtidas indicam que as medidas de elevações tarifárias têm o potencial de reduzir em um quinto as exportações da China para os Estados Unidos. Considerando que os Estados Unidos pretendem ampliar as sobretaxas às demais exportações da China, o efeito econômico da medida pode ser considerável, chegando a uma redução de exportações chinesas de mais de US$ 100 bilhões.




