---
title: "Analisando dados da guerra comercial com o comtradr"
description: "Neste post iremos fazer uma breve apresentação sobre o pacote comtradr. Este pacote importar dados de comércio exterior do Comtrade diretamente pelo R, utilizando a API fornecida pelo portal das Nações Unidas. Utilizamos os dados para uma breve análise sobre a Guerra Comercial."
author:
  - name: Paulo Felipe Alencar
date: 07-24-2019
output:
  distill::distill_article:
    self_contained: false
draft: true
---

```{r setup, include=FALSE}
knitr::opts_chunk$set(echo = TRUE)
```
## Sobre o Comtrade

O [Comtrade](https://comtrade.un.org/) é o portal de estatísticas de comércio internacional das Nações Unidas. O site fornece uma ferramenta para a extração de dados, visualizações e uma API que permite que diversas aplicações acessem diretamente os dados.

## O Pacote `comtradr`

O `comtradr` é um pacote que fornece funções para que o usuário acesse os dados do Comtrade diretamente pelo R. Isso é uma mão na roda para quem precisa trabalhar com esses dados. 

Vamos começar instalando o pacote:

```{r, eval=FALSE}
# Versão do CRAN
install.packages("comtradr")
# Versão em desenvolvimento
# Sugiro instalar essa versão
remotes::install_github('ropensci/comtradr')
```

Após a instalação, podemos carregar esse pacote:

```{r}
library(comtradr)
```

Os desenvolvedores do pacote disponibilizaram um ótimo *vignette* que apresenta as principais funções do pacote. Se você pretende trabalhar com esse pacote, sugiro fortemente que você dê uma lida nos exemplos:

```{r, eval=FALSE}
vignette("comtradr-vignette")
```

Antes de ir para o exemplo mais detalhado desse post, vamos fazer uma primeira consulta usando a função `ct_search()`. Na consulta, iremos buscar o valor importado e exportado pelo Brasil:

```{r, layout="1-page"}
# Carregando o tidyverse
library(tidyverse)

# se não especificarmos os anos, a função retorna todos os anos
exp_imp_br <- ct_search(
  reporters = "Brazil",
  partners = "World",
  trade_direction = c("exports", "imports"),
  freq = "annual"
)

head(exp_imp_br)
```

```{r, layout="l-body-outset", fig.width=7, fig.height=4.375}
exp_imp_br %>% 
  ggplot(aes(x = year, y = trade_value_usd/1e9,
             color = trade_flow)) +
  geom_line() +
  geom_point(size = 2) +
  labs(
    title = "Exportações e Importações Brasileiras - 1995 a 2018",
    x = "Ano",
    y = "US$ Bilhões"
  ) +
  hrbrthemes::theme_ipsum_rc(
    plot_title_size = 14,
    base_size = 10
  ) +
  hrbrthemes::scale_color_ipsum(
    "Fluxo",
    labels = c("Exportações", "Importações")
  ) +
  theme(
    legend.position = "bottom"
  )
```


Para tornar a apresentação do pacote mais dinâmica, vamos tentar trabalhar com um exemplo.

## Guerra Comercial: Vitória fácil para os Estados Unidos?

Segundo o presidente dos Estados Unidos, a guerra comercial seria uma vitória fácil para os americanos. Um dos argumentos era que o custo da tarifa seria suportado pelos exportadores chineses. No entanto, parece que essa [não é a evidência que os economistas estão encontrando](http://cep.lse.ac.uk/pubs/download/dp1603.pdf).

Neste post, vamos fazer uma análise bem simples: checar como as exportações dos Estados Unidos para a China e as importações originárias deste país foram afetadas com a guerra comercial. A comparação será realizada separando o conjunto de produtos que foram afetados com as elevações de tarifas e aqueles que não foram afetados.

Os produtos transacionados no comércio internacional seguem a classificação conhecida como Sistema Harmonizado. Os produtos recebem uma código de 6 dígitos que são comuns entre todos os países. Nosso objetivo aqui, é obter os códigos dos produtos que os Estados Unidos aumentaram suas tarifas para os bens exportados pela China e vice-versa (produtos que a China sobretaxou as exportações americanas).

A Universidade Iowa disponibiliza uma base de dados para análise da guerra comercial. Os arquivos estão disponíveis [neste link](https://www.card.iastate.edu/china/trade-war-data/). Vamos baixar os dados dos códigos (hs6 - seis dígitos) dos produtos afetados pela guerra comercial.

```{r}
# criando um diretório temporário
temp_dir <- tempdir()

# caminho para o arquivo
caminho_arquivo <- file.path(temp_dir, 'hs6_trade_war.xls')

# download do arquivo
download.file(
  url = "https://www.card.iastate.edu/china/trade-war-data/files-05-24-2019/h6_tariff.xls",
  destfile = caminho_arquivo,
  mode = "wb"
)

# lendo o arquivo e manipulando para o formato long
#readxl::excel_sheets(caminho_arquivo)
hs6_trade_war <- readxl::read_excel(caminho_arquivo) %>% 
  mutate(
    hs6 = str_pad(hs6, width = 6, side = "left", pad = "0")
  ) %>% 
  gather(key = wave, value = tarifa, -hs6)
```

O nosso data.frame tem 3 colunas: o código do produto (`hs6`), um apelido para a rodada de elevação tarifária (`wave`) e a tarifa (`tarifa`).

```{r}
head(hs6_trade_war)
unique(hs6_trade_war$wave)
```

Vamos obter os códigos de produtos que tiveram as tarifas elevadas pelos Estados Unidos na importação de produtos chineses.

```{r}
usa_chn_codes <- hs6_trade_war %>% 
  filter(str_detect(wave, '^uscn|^us200'),
         tarifa > 0) %>% 
  select(hs6) %>% 
  distinct() %>% 
  mutate(wave = "guerra")
```

Fazemos o mesmo no sentido inverso. Isto é, a retaliação da China.

```{r}
chn_usa_codes <- hs6_trade_war %>% 
  filter(str_detect(wave, '^chn'),
         tarifa > 0) %>% 
  ungroup() %>% 
  select(hs6) %>% 
  distinct() %>% 
  mutate(wave = "guerra")
```

Além dos códigos dos produtos, precisamos dos dados de importações e exportações dos Estados Unidos com a China por produto. Para isso, vamos utilizar novamente o pacote `comtradr`. Dependendo da combinação de parâmetros, a API do comtrade só permite baixar dados de 5 em 5 períodos. No exemplo abaixo, iremos baixar ano a ano aproveitando a facilidade que a função  `map_df()` do purrr nos proporciona. Para cada valor do objeto `anos`, será executado o código que está entre `{}` e os resultados serão combinados automaticamente em um data.frame. O código abaixo recupera os dados para os anos de 2010 a 2018:

```{r}
anos <- 2010:2018
dados_usa_chn <- map_df(anos, ~{
  
  ct_search(
    reporters = "USA",
    partners = "China",
    trade_direction = c("imports", "exports"),
    freq = "annual",
    start_date = .x,
    end_date = .x,
    commod_codes = "AG6"
  ) %>% 
    select(year, period, reporter, partner, trade_flow,
           commodity_code, trade_value_usd, netweight_kg)
  
})

head(dados_usa_chn)
```

Para finalizar, vamos verificar como foi a evolução das importações dos Estados Unidos originárias da China até 2018 e o fluxo contrário (exportações dos Estados Unidos para a China). Os gráficos separam os produtos em dois grupos, um que agrega todos os produtos que estão sujeitos às elevações tarifárias e um outro grupo com os produtos que, até o momento, estão fora da guerra comercial.

```{r, layout="l-body-outset"}
dados_usa_chn %>% 
  left_join(usa_chn_codes, by = c("commodity_code" = "hs6")) %>% 
  mutate(wave = ifelse(is.na(wave),
                       "Produtos Não Afetados", "Produtos Afetados")) %>% 
  filter(trade_flow == "Import") %>% 
  group_by(year, wave) %>% 
  summarise(trade_value = sum(trade_value_usd/1e9)) %>% 
  ggplot(aes(x = year, y = trade_value, fill = year == 2018)) +
  geom_col(show.legend = FALSE) +
  scale_fill_manual(values = c("grey50", "#ED4C67")) +
  facet_wrap(~ wave, scales = "free",
             ncol = 2) +
  labs(
    title = "Importações dos Estados Unidos - Origem: China",
    subtitle = "Produtos separadas por rodada da guerra comercial",
    x = "Ano",
    y = "US$ Bilhões"
  ) +
  hrbrthemes::theme_ipsum_rc(
    plot_title_size = 14,
    base_size = 10
  )
```

No caso das importações americanas, verifica-se que, mesmo para o conjunto de produtos sujeitos às novas tarifas, houve aumento de importação. Apesar de não podermos afirmar que as novas tarifas não tiveram efeitos, pois a importação poderia ter crescido ainda mais caso não houvesse a guerra comercial, pode-se constatar que elas não foram suficientes, até o momento, para reduzir as importações, o que era o objetivo inicial.

Por outro lado, para as exportações dos Estados Unidos destinadas à China, observa-se que as importações dos produtos que sofreram com a retaliação chinesa apresentaram queda em 2018. Por outro lado, os produtos que não estão sujeitos às novas tarifas continuaram sua trajetória de crescimento. Parece que a guerra comercial não é tão fácil assim.

```{r, layout="l-body-outset", preview=TRUE}
dados_usa_chn %>% 
  left_join(chn_usa_codes, by = c("commodity_code" = "hs6")) %>% 
  mutate(wave = ifelse(is.na(wave), 
                       "Produtos Não Afetados", "Produtos Afetados")) %>% 
  filter(trade_flow == "Export") %>% 
  group_by(year, wave) %>% 
  summarise(trade_value = sum(trade_value_usd/1e9)) %>% 
  ggplot(aes(x = year, y = trade_value, fill = year == 2018)) +
  geom_col(show.legend = FALSE) +
  facet_wrap(~ wave, scales = "free",
             ncol = 2) +
  scale_fill_manual(values = c("grey50", "#2980b9")) +
  labs(
    title = "Exportações dos Estados Unidos - Destino: China",
    subtitle = "Produtos separados pela incidência ou não de elevações tarifárias",
    x = "Ano",
    y = "US$ Bilhões"
  ) +
    hrbrthemes::theme_ipsum_rc(
    plot_title_size = 14,
    base_size = 10
  )
```

## Considerações Finais

O pacote `comtradr` é uma mão na roda para quem precisa acompanhar e/ou analisar dados de comércio exterior. Com essa integração com o R, é possível criar relatórios automatizados com o RMarkdown ou aplicações web com o Shiny. Enfim, nosso objetivo era apresentar esse pacote para que não o conhecia ainda. Até a próxima!