---
title: "Manipulação de texto com stringr - parte II"
description: |
  Este post continua a explorar funções úteis na manipulação de texto. Mais especificamente, iremos aprender a passar todas as letras de dados textuais para caixa baixa ou caixa alta. Também aprenderemos a capitalizar a primeira letra de cada palavra. Ademais, iremos ver algumas noções básicas de regex associadas ao uso da função str_detect.
author: Miguel Cleaver
date: 10-23-2019
output:
  distill::distill_article:
    self_contained: false
categories:
  - Manipulação de texto
  - stringr
preview: ../../images/logo_stringr.png
---

```{r setup, include=FALSE}
knitr::opts_chunk$set(echo = TRUE)
```
<!-- More -->

[No post anterior](https://www.fulljoin.com.br/posts/2019-10-13-manipulao-de-texto-com-stringr/) sobre manipulação de texto, exploramos três funções do pacote `stringr`: `str_pad`, `str_sub` e `str_detect`. Neste post, continuaremos utilizando o `str_detect`, mas, dessa vez, envolveremos noções de **regex**. Além dessa função, também veremos outras funções úteis para a manipulação de texto. Da mesma forma que no post anterior, também iremos criar problemas e resolvê-los. 

### Configuração de pacotes e carregamento dos dados

A seguir carregamos os pacotes que iremos precisar:

```{r}
library(dplyr)
library(stringr)
library(rmarkdown)
```

Em seguida baixamos os dados que iremos utilizar e os escrevemos no objeto `paises`. Este objeto possui três colunas: ISOA, pais_ing, pais_port. A coluna "ISOA" traz o código ISO dos países; a coluna "pais_ing" traz o nome do país em inglês; e, a coluna "pais_port" traz o nome do país em português.

```{r}
paises <- data.table::fread(
  "https://raw.githubusercontent.com/mgcleaver/correlacoes/master/paises_isoa.txt",
                encoding = "UTF-8"
)

head(paises) %>% 
  paged_table(.)
```

### Problema n. 1: Como transformar todos os caracteres de um vetor de textos em letras minúsculas?

O objeto `paises` possui três colunas cujos elementos apresentam pelo menos uma letra maiúscula.  Se quiséssemos que todos os caracteres tivessem letras minúsculas poderíamos usar a função `str_to_lower`. No primeiro argumento da função devemos passar o vetor que queremos modificar as letras para minúsculas. Vejamos os 10 primeiros elementos da coluna "ISOA" do objeto `paises`:

```{r}
paises %>% 
  pull(ISOA) %>% 
  .[1:10]
```

As letras dos elementos textuais acima são todas maiúsculas. Agora utilizemos a função `str_to_lower` para ver como todas as letras passam a ser minúsculas:

```{r}
paises %>% 
  pull(ISOA) %>% 
  .[1:10] %>% 
  str_to_lower()
```

Depois disso, modifiquemos as três colunas do objeto `paises` para que seus elementos apresentem apenas letras minúsculas. Compare com a primeira tabela que apresentamos no início deste post.

```{r}
# a funcao mutate_all aplica a funcao str_to_lower nas tres colunas
# do objeto paises
paises <- paises %>% 
  mutate_all(.funs = str_to_lower) 

head(paises) %>% 
  paged_table(.)
```

### Problema n. 2: Como podemos capitalizar a primeira letra de cada palavra?

Para resolver o problema proposto, podemos usar a função `str_to_title`. Vejamos como a função funciona:

```{r}
paises <- paises %>% 
  mutate(pais_ing = str_to_title(pais_ing))

head(paises) %>% 
  paged_table(.)
```

Pode-se notar que a coluna "pais_ing" voltou a apresentar palavras com a primeira letra em caixa alta. Compare a coluna "pais_ing" do resultado de `head(paises)` do problema n. 1 com o resultado de `head(paises)` do problema n. 2.

### Problema n. 3: Como podemos passar todas as letras para caixa alta?

A função que resolve esse problema se chama `str_to_upper`. Para este exercício vamos fazer com que a coluna "ISOA" volte para seu estado original, isto é, vamos passar todas as letras para caixa alta. Vejamos:

```{r}
paises <- paises %>% 
  mutate(ISOA = str_to_upper(ISOA))

head(paises) %>% 
  paged_table(.)
```


### Problema n. 4: Como posso filtrar todos os países que começam com a letra "c"?

Como visto na primeira parte do final do [primeiro post](https://www.fulljoin.com.br/posts/2019-10-13-manipulao-de-texto-com-stringr/), para detectar alguns padrões de texto basta usar a função `filter` em conjunto com a função `str_detect`. No primeiro argumento da função `str_detect` inserimos o nome da coluna na qual desejamos encontrar um padrão textual. Por sua vez, no segundo argumento, inserimos o padrão que queremos encontrar. Para fins didáticos e como queremos encontrar os países que começam com a letra "c" neste problema, vamos tentar o seguinte na coluna "pais_port":

```{r layout = "l-body-outset"}
paises %>% 
  filter(str_detect(pais_port, "c")) %>% 
  head(15) %>% 
  paged_table()
```

Ao observar os resultados acima, verificamos que somente alguns países começam com a letra "c". Mas, o que poderia estar acontecendo? Se prestarmos atenção, o nosso filtro trouxe todos os países que possuem a letra "c" em seu nome, mas não necessariamente os países que começam com a letra "c".

Para resolver nosso problema podemos digitar "^c" em vez de "c" no segundo argumento da função `str_detect`. Em **regex**, o "^" seguido da letra "c", indica que desejamos detectar um padrão de texto que começa com a letra "c". 

```{r}
paises %>% 
  filter(str_detect(pais_port, "^c")) %>% 
  paged_table()
```

Agora podemos notar que filtramos todos os países que começam pela letra "c" na coluna "pais_port". Como exercício adicional, vejamos o que acontece quando em vez de "^c" inserimos "^C":

```{r}
paises %>% 
  filter(str_detect(pais_port, "^C"))
```

Dessa vez, o nosso filtro não localizou nenhum país que começasse com a letra "C". Por construção, sabemos que a coluna "pais_port" somente apresenta nomes de países cujas letras são todas minúsculas. Acontece que o padrão textual baseado em regex é sensível a caixa alta ou caixa baixa. Por isso, se não estamos interessados na caixa das letras, podemos resolver o problema da seguinte forma: 

```{r}
paises %>% 
  filter(str_detect(pais_port, "^C|^c")) %>% 
  paged_table()
```

O que fizemos foi inserir o operador "|" (ou) no padrão regex. Assim, o padrão bate com tudo que começa com a letra "c" ou com tudo que começa com a letra "C". Para esse caso, é relativamente fácil resolver o problema dessa forma, mas existe um jeito mais interessante para ignorar a caixa das letras. Trata-se da função `regex`. No primeiro argumento inserimos o padrão que queremos localizar e no argumento chamado de `ignore_case` igualamos a `TRUE` para ignorar a caixa das letras. Vejamos:

```{r}
padrao_isoa <- regex("can", ignore_case = TRUE)
paises %>% 
  filter(str_detect(ISOA, padrao_isoa))

```

Acima observamos que mesmo tendo inserido o padrão "can" (tudo minúsculo) foi possível encontrar a mesma sequência de letras, ainda que elas fossem todas maiúsculas. Perceba que se `ignore_case = FALSE`, o padrão "can" não detectaria o padrão textual "CAN" na coluna "ISOA".

### Problema n. 5: Como posso filtrar todos os países que terminam com a letra "e"?

A resposta tem a mesma lógica do problema n. 4. Já sabemos que não basta inserir "e" no padrão que desejamos detectar. Precisamos de um elemento regex que indique que o padrão termina com a letra "e". Esse elemento é o $ (cifrão). Vejamos como fazer o filtro:

```{r}
paises %>% 
  filter(str_detect(pais_port, "e$")) %>% 
  paged_table()
```

Você consegue identificar se existe algum país que termina com a letra "h"? E será que também consegue identificar todos os países que **começam e terminam** com a letra "a"? 

É importante que você pegue a lógica de como se trabalha com a função `str_detect`, uma vez que ela é essencial na exploração e investigação de dados textuais.

Por hoje é isso. No próximo post continuaremos a explorar funções do pacote `stringr` e alguns outros detalhes importantes do regex. Até breve!
