---
title: "Por que evitar for loops em R?"
description: |
  A partir de um simples exemplo, vamos testar o desempenho de for loops comparando-o com a performance de outras alternativas como apply, funções do purrr e estratégias paralelizadas.
author: Diego Afonso de Castro
date: "`r Sys.Date()`"
output: 
  distill::distill_article:
    self_contained: false
  categories:
    - for loop
    - apply
    - purrr
    - furrr
    - foreach
    - future.apply
draft: false
preview: ../../images/capa_loop.png
---


```{r setup, include=FALSE}
knitr::opts_chunk$set(echo = TRUE, warning = FALSE, message = FALSE)
```

## Introdução

Escuto com frequência que for loops deveriam ser evitados em R. O motivo: eles não 
são tão eficientes em R como são em outras linguagens de programação. Existem, 
porém, formas de substituir for loops usando, por exemplo, funções da família *apply*, 
o pacote `purrr` e abordagens de paralelização.

Neste post vamos comparar a performance do for loop e seus substitutos por meio de
um simples exercício.

## Tarefa

Primeiramente, vamos carregar o pacote `dplyr` para montar a estrutura da tarefa
e definir uma *seed* para fins de replicação.

```{r}

library(dplyr)

set.seed(123)

```

Agora vamos criar um data frame no qual cada uma das 3 colunas é formada por 
valores criados a partir de uma curva normal com média zero e desvio padrão 1.

```{r}

n_linhas <- 500000

dados_base <- data.frame(A = rnorm(n_linhas), B = rnorm(n_linhas), C = rnorm(n_linhas))

head(dados_base)

```

O nosso objetivo é criar uma quarta coluna onde cada elemento seja a soma dos elementos
das demais colunas na mesma linha, ou seja, o elemento na primeira linha da quarta
coluna é a soma dos elementos da primeira linha das colunas **A**, **B** e **C**.

Para entendermos melhor o uso deste exemplo, vamos tentar realizar essa tarefa
criando uma nova coluna com o `dplyr` usando a função `sum()`:

```{r}

dados_base %>% mutate(D = sum(A, B, C)) %>% head()

```

Usando a função `sum()`, não conseguimos obter o resultado que desejamos. Neste caso,
cada elemento da coluna **D** é a soma de todos os elementos de cada uma das colunas.

Uma forma de resolver isto e chegar no resultado que queremos seria:

```{r}

dados_base %>% mutate(D = A + B + C) %>% head()

```

O problema é que se tivéssemos, por exemplo, 1000 colunas, não seria prático escrever
a soma incluindo cada uma delas. Além disso, em alguns casos temos funções específicas
que queremos aplicar a cada uma das linhas, o que nos obriga a encontrar uma outras
formas de lidar com essa questão. 

## Solução 1: for loop

Podemos criar um for loop para inserir a soma de cada linha na coluna D. Primeiro,
temos que lembrar que o objetivo deste post é avaliar as diferenças de desempenho
entre o for loop e seus possíveis substitutos. Então, além de mostrar abaixo como fazer
o for loop, vamos também calcular o tempo que a tarefa demora.

Para realizar o for loop, usamos uma variável *i* que varia de 1 até o número de linhas
que o nosso data frame possui. Tal variável é responsável por
selecionar a linha específica que queremos somar e também por indicar o local no
qual a soma será inserida no data frame.

```{r}

# Criar coluna com NA

dados_base_loop <- dados_base %>% mutate(D = NA)


# Realizar o loop e medir o tempo gasto

loop_time <- system.time({
  
  for (i in 1:nrow(dados_base)) {
    
    dados_base_loop$D[i] <- sum(dados_base_loop[i, 1:3])
    
  }
  
})

head(dados_base_loop)
loop_time

```

Podemos ver que o data frame criado é o que realmente queríamos gerar (basta comparar
a coluna D deste data frame e do data frame da seção anterior) e que o tempo necessário
para a realização dessa tarefa foi `r loop_time[[3]]` segundos.



## Solução 2: foreach

Basicamente, esta abordagem é a mesma da anterior, mas neste caso paralelizando
o processo. Isto quer dizer que mais de um núcleo do computador realiza a mesma 
tarefa. Entretanto, cada um dos núcleos atua em partes diferentes do data frame.

```{r}

library(foreach)
library(doParallel)

# configurar número de núcleos que serão utilizados
cores=detectCores()
cl <- makeCluster(3) # usar 3 núcleos
registerDoParallel(cl)


# Realizar o loop e medir o tempo gasto

foreach_time <- system.time({
  
  D_valores_foreach <- foreach (i = 1:nrow(dados_base)) %dopar% {
    
    return(sum(dados_base[i,]))
    
  }
  
  dados_base_foreach <- dados_base
  
  dados_base_foreach$D <- D_valores_foreach
  
})

stopCluster(cl)

head(dados_base_foreach)
foreach_time

```

A coluna **D** gerada é como esperávamos. Além disso, o tempo total para realização
da tarefa reduz consideravelmente para `r foreach_time[[3]]` segundos.


## Solução 3: família apply

Primeiramente, vale uma breve explicação do que é a família *apply*. A família *apply* 
é composta de funções que pertence ao R base as quais aplicam outras funções a
determinadas estrutura. Claro? Provavelmente não. Vamos resumir algumas dessas funções
para ficar mais fácil de entender:

+ `apply()` age em arrays (matrizes ou objetos similares a matriz com mais de duas
dimensões). É útil quando queremos aplicar a mesma função às linhas ou colunas de 
uma matriz;
+ `lapply()` age em listas, data frames e vetores. Aplica uma função a todos elementos
de uma lista, vetor, etc. Retorna uma lista contendo os resultados.
+ `sapply()` é similar ao `lapply()`, mas tenta retornar um objeto mais simples do que
uma lista, como um vetor por exemplo. 
+ `mapply()` permite utilizar funções que aceitam apenas escalares, mas funciona de 
maneira similar ao `sapply()`.

Ok, mas como utilizar a família *apply* na nossa tarefa? Pelas definições acima,
a melhor função para o nosso caso é `apply()`. No nosso caso, esta função retornará
um vetor com valores da coluna **D**. Então uma tarefa a mais será necessária:
concatenar este vetor ao data frame final. Vamos ao exemplo:

```{r}

apply_time <- system.time({
  
  D_valores_apply <- apply(X = dados_base, MARGIN = 1, FUN = sum)
  
  dados_base_apply <- dados_base
  
  dados_base_apply$D <- D_valores_apply
  
})

head(dados_base_apply)
apply_time

```

O argumento *X* é a matriz na qual aplicamos a função *FUN*, no caso *sum*. O argumento
*MARGIN* diz em qual direção queremos aplicar a nossa função. 1 quer dizer que será
aplicado a função *sum* em cada **linha** da matrix *X* e 2 em cada coluna da mesma
matriz. 

Usando a função `apply()`, o novo tempo para realizar a tarefa é de `r apply_time[[3]]` 
segundos. Ótimo aumento de desempenho, não é mesmo?


## Solução 4: future apply

Usando o pacote `future.apply` é possível paralelizar o processo anterior que usou
apply.

```{r}

library(future.apply)
plan(multiprocess, workers = 3) ## Paralelização usando 3 núcleos


futureapply_time <- system.time({
  
  D_valores_futureapply <- future_apply(X = dados_base, MARGIN = 1, FUN = sum)
  
  dados_base_futureapply <- dados_base
  
  dados_base_futureapply$D <- D_valores_futureapply
  
})

head(dados_base_futureapply)
futureapply_time

```

Notamos que neste caso não houve melhoria de desempenho. Nem sempre a paralelização
melhora a performance. Isso ocorre porque ao paralelizar a tarefa, é necessário
que haja sincronização dos *cores* em alguns momentos para inserir os resultados
na posição correta e isso pode gerar um aumento no tempo gasto.


## Solução 5: purrr

Vamos testar uma outra alternativa, o pacote `purrr`. Esse pacote é parte de um 
pacote mais abrangente chamado `tidyverse`. E essa é uma vantagem das funções do
`purrr` por conseguir interagir facilmente com os demais pacote do `tidyverse`. 

Para a realização da tarefas que devemos realizar, vamos utilizar a função `pmap()`,
que é uma alternativa para realização de iterações em linhas de um data frame. No 
final das iterações, uma lista com um elemento para cada linha será retornado. Por isso,
alguma manipulações extras nos dados são necessárias.

Vamos aos testes:

```{r}

library(purrr)

purrr_time <- system.time({
  
    D_valores_map <- pmap(dados_base, sum) %>% unlist()
  
  dados_base_map <- dados_base
  
  dados_base_map$D <- D_valores_map
  
})

head(dados_base_map)
purrr_time

```

usando o *purrr*, obtivemos um resultado levemente pior (`r purrr_time[[3]]` segundos) do 
que no caso do *apply*. Porém, quando comparado com for loop, *foreach* e *future.apply*, 
o *purrr* realizou a tarefa mais rapidamente.


## Solução 6: furrr

Finalmente, vamos paralelizar a solução anterior usando o pacote *furrr*. Ele 
funciona de forma muito similar ao *purrr*, apenas trocando a função `pmap()` por 
`future_pmap()`, como pode ser visto abaixo.

```{r}

library(furrr)
plan(multiprocess)

```


```{r}

furrr_time <- system.time({
  
  D_valores_furr <- future_pmap(dados_base, sum) %>% unlist()
  
  dados_base_furr <- dados_base
  
  dados_base_furr$D <- D_valores_furr
  
})

head(dados_base_furr)
furrr_time

```

Houve uma leve perda de desempenho em relação ao *purrr* and *apply*, mas o resultado
foi melhor do que a demais soluções.


## Conclusão

Em uma simples tarefa de criação de uma nova coluna em um data frame baseada em informações
das demais colunas, testamos uma abordagem usando for loop e algumas alternativas a ele.
Vimos que, neste caso (para outro tipo de tarefas os resultados pode ser bastante diferentes),
o for loop foi a alternativa de pior desempenho (ver gráfico abaixo). 

```{r, echo = FALSE}

library(ggplot2)

df_grafico <- data.frame(abordagem = c("for loop", "foreach", 
                                       "apply", "future.apply", 
                                       "pmap", "future_pmap"),
                         tempo = c(loop_time[[3]], foreach_time[[3]], 
                                   apply_time[[3]], futureapply_time[[3]], 
                                   purrr_time[[3]], furrr_time[[3]])) %>% 
  mutate(tempo = round(tempo, 2),
         abordagem_factor =  factor(abordagem, 
                                    levels=c("future_pmap", "pmap", 
                                             "future.apply", "apply",  
                                             "foreach", "for loop")))

tempo_max = max(df_grafico$tempo)

ggplot(df_grafico, aes(x=abordagem_factor, y=tempo, label=tempo)) +
  geom_point(stat='identity', color=c("#619CFF"), size=10.5, alpha = 0.7)  +
  geom_segment(aes(y = 0, 
                   x = abordagem_factor, 
                   yend = tempo-9, 
                   xend = abordagem_factor), 
               color = c("#619CFF"),
               alpha = 0.6,
               size = 1) +
  geom_text(color="#333333", size=2.5, fontface = "bold") +
  theme(axis.title = element_blank(),
        axis.text.y = element_text(face = "bold", size = 10),
        strip.text = element_text(face = "bold", color = "#333333", size = 10),
        panel.grid.major = element_line(size = 0.01), 
        panel.grid.minor = element_blank()) +
  ylim(-0, tempo_max+2) +
  coord_flip()

```


Além disso, com exceção do for loop, as estratégias de paralelização não aumentaram a velocidade de execução da tarefa, apesar de haver diversos exemplos mostrando casos em que tais estratégias podem ser utilizadas de forma bastante efetiva. Neste caso, o custo de distribuição da tarefa entre os núcleos (*workers*) é maior do que o ganho de tempo por dividir a tarefa entre eles. Vamos apresentar em outro post o processo de paralelização de forma mais detalhada e incluir exemplos nos quais a paralelização apresenta ganhos significativos de desempenho. De todo modo, o objetivo deste post foi alcançado: mostramos que existem alternativas ao for loop que trazem um relevante aumento de performance.